---
title: "sistem antrian kantin"
author: "Kelompok 04"
date: "2025-11-25"
output: html_document
---

#  **Load package dan data**

```{r}

library(MASS)
library(readr)
library(dplyr)
library(tidyr)
library(ggplot2)
library(lubridate)
library(tidyverse)
library(gridExtra)
library(fitdistrplus)
```

```{r}
# read data
antrian <- read_csv("kantinn.csv")
head(antrian)
```

## Interarrivel

```{r}
# Pisahkan hari
hari1 <- antrian$`Datang (detik)`[1:119]
hari2 <- antrian$`Datang (detik)`[120:length(antrian$`Datang (detik)`)]

get_interarrival <- function(vec) {
  # hanya nilai positif dan berurutan
  vec <- as.numeric(vec)
  ia <- diff(vec)
  ia <- ia[ia > 0 & !is.na(ia)]   # buang selisih negatif (jika ada waktu reset)
  return(ia)}

# Hitung interarrival hari 1 dan 2
inter1 <- get_interarrival(hari1)
inter2 <- get_interarrival(hari2)
inter_all <- c(inter1, inter2)

# Gabungan Interarrival hari 1 dan 2
antrian$interarrival <- NA
antrian$interarrival[2:119] <- inter1
antrian$interarrival[(120+1):(nrow(antrian))] <- inter2

# Ambil hanya nilai valid
antrian <- antrian[!is.na(antrian$interarrival), ]
```

## Service time

```{r}
# Hitung durasi layanan (Selesai - Mulai) dalam detik
antrian$service_time <- as.numeric(antrian$`Selesai (detik)` - antrian$`Mulai (detik)`)

# Bersihkan baris yang tidak valid
antrian <- antrian %>% 
  filter(!is.na(service_time), service_time > 0)

# Cek ringkasan dan validasi
sum(antrian$service_time <= 0)
```

## Waktu Antri

```{r}
# Hitung durasi layanan (Selesai - Mulai) dalam detik
antrian$waiting_time <- as.numeric(antrian$`Mulai (detik)` - antrian$`Datang (detik)`)
antrian
```

# Deskriptif

```{r}
stat_ringkas <- function(x) {
  x <- x[x > 0 & !is.na(x)]   # pastikan bersih
  
  data.frame(
    Mean      = mean(x),
    Median    = median(x),
    SD        = sd(x),
    Variance  = var(x),
    Min       = min(x),
    Q1        = quantile(x, 0.25),
    Q3        = quantile(x, 0.75),
    Max       = max(x),
    IQR       = IQR(x))
}

# Buat list data
stat_list <- list(
  Interarrival = antrian$interarrival,
  Service      = antrian$service_time,
  Waiting      = antrian$waiting_time)

# Hitung semua statistik dan gabungkan dalam 1 tabel
stat_all <- bind_rows(
  lapply(stat_list, stat_ringkas),
  .id = "Jenis")

# Tampilkan tabel
stat_all
```

```{r}
antrian <- antrian %>%
  mutate(
    datang_time  = seconds(`Datang (detik)`),
    mulai_time   = seconds(`Mulai (detik)`),
    selesai_time = seconds(`Selesai (detik)`)
  )

# Ubah data ke long format untuk plot
pola_time <- antrian %>%
  select(datang_time, mulai_time, selesai_time) %>%
  mutate(id = row_number()) %>%
  pivot_longer(cols = c(datang_time, mulai_time, selesai_time),
               names_to = "jenis", values_to = "time")

# Grafik pola waktu
ggplot(pola_time, aes(x = id, y = time, color = jenis, group = jenis)) +
  geom_line(size = 1) +
  labs(title = "Pola Waktu Datang, Mulai Pelayanan, dan Selesai",
       x = "Urutan Pelanggan",
       y = "Waktu (hh:mm:ss)",
       color = "Kategori Waktu") +
  theme_minimal()

```

```{r}
library(gridExtra)

# Index pelanggan
antrian$idx <- 1:nrow(antrian)

# 1. LINE PLOT – INTERARRIVAL TIME
ggplot(antrian, aes(x = idx, y = interarrival)) +
  geom_line(linewidth = 0.7, color = "#1E88E5", alpha = 0.9) +
  geom_point(size = 1.1, color = "#0D47A1", alpha = 0.7) +
  geom_smooth(size = 0.8, method = "loess", se = FALSE, color = "#FFEA00", linetype = 1) +
  labs(
    title = "Tren Interarrival Time",
    subtitle = "Perubahan waktu kedatangan antar pelanggan",
    x = "Pelanggan ke-",
    y = "Interarrival (detik)"
  ) +
  theme_minimal(base_size = 12) +
  theme(
    plot.title = element_text(face = "bold", size = 16),
    plot.subtitle = element_text(color = "gray40"),
    panel.grid.minor = element_blank(),
    panel.grid.major.x = element_blank()
  )

# 2. LINE PLOT – SERVICE TIME
ggplot(antrian, aes(x = idx, y = service_time)) +
  geom_line(linewidth = 0.8, color = "#E53935", alpha = 0.9) +
  geom_point(size = 1.1, color = "#B71C1C", alpha = 0.7) +
  geom_smooth(size = 0.8,method = "loess", se = FALSE, color = "#FFEA00", linetype = 1) +
  labs(
    title = "Tren Service Time",
    subtitle = "Durasi pelayanan per pelanggan",
    x = "Pelanggan ke-",
    y = "Service Time (detik)"
  ) +
  theme_minimal(base_size = 12) +
  theme(
    plot.title = element_text(face = "bold", size = 16),
    plot.subtitle = element_text(color = "gray40"),
    panel.grid.minor = element_blank(),
    panel.grid.major.x = element_blank()
  )

# 3. LINE PLOT – WAITING TIME
ggplot(antrian, aes(x = idx, y = waiting_time)) +
  geom_line(linewidth = 0.8, color = "#2E7D32", alpha = 0.9) +
  geom_point(size = 1.1, color = "#1B5E20", alpha = 0.7) +
  geom_smooth(size = 0.8, method = "loess", se = FALSE, color = "#FFEA00", linetype = 1) +
  labs(
    title = "Tren Waiting Time",
    subtitle = "Waktu tunggu sebelum dilayani",
    x = "Pelanggan ke-",
    y = "Waiting Time (detik)"
  ) +
  theme_minimal(base_size = 12) +
  theme(
    plot.title = element_text(face = "bold", size = 16),
    plot.subtitle = element_text(color = "gray40"),
    panel.grid.minor = element_blank(),
    panel.grid.major.x = element_blank()
  )
```

# Antrian M/M/1

## Parameter

### Nilai Lambda (ARRIVAL RATE)

```{r}


# Hitung selisih kedatangan (detik)
fit <- fitdistr(inter_all, "exponential")

lambda <- (fit$estimate) * 60  # nilai λ gabungan # Konversi ke per menit
cat("Lambda (per menit):", lambda, "\n")
```

###  **Nilai Miu (**SERVICE RATE)

```{r}
# Estimasi exponential untuk mendapatkan μ
service <- antrian$service_time
fit_service <- fitdistr(service, "exponential")
mu_min <- fit_service$estimate * 60              # μ per menit
cat("Miu per menit :", mu_min, "\n")
```

### Nilai T (RATA-RATA SERVICE TIME)

```{r}
# Pastikan service_time sudah numeric
antrian$service_time <- as.numeric(antrian$`Selesai (detik)` - antrian$`Mulai (detik)`)

# Hitung T (rata-rata service time)
T <- mean(antrian$service_time)
T_menit <- T / 60 # Konversi ke menit (opsional)
cat("T (menit):", T_menit, "\n")
```

## Simulasi

```{r}
set.seed(2025)

# Fungsi simulasi antrian M/M/1
simulate_mm1 <- function(lambda, mu, T = 10) {
  t <- 0        # variabel waktu
  n <- 0        # jumlah pelanggan
  # Dataframe untuk mencatat kedatangan dan keberangkatan pelanggan
  records <- tibble(time = 0, n = n, event = "start")
  
  next_arrival <- t + rexp(1, rate = lambda)  # waktu kedatangan berikutnya
  next_departure <- Inf                        # waktu keberangkatan berikutnya
  
  while (t < T) {
    if (next_arrival <= next_departure) {
      # Proses kedatangan pelanggan
      t <- next_arrival
      n <- n + 1
      records <- add_row(records, time = t, n = n, event = "arrival")
      
      next_arrival <- t + rexp(1, rate = lambda)
      
      if (n == 1) {
        next_departure <- t + rexp(1, rate = mu)
      }
      
    } else {
      # Proses keberangkatan pelanggan
      t <- next_departure
      n <- max(0, n - 1)
      records <- add_row(records, time = t, n = n, event = "departure")
      
      if (n > 0) {
        next_departure <- t + rexp(1, rate = mu)
      } else {
        next_departure <- Inf
      }
    }
    
    if (t > T) break
  }
  
  # Pastikan waktu akhir T tercatat untuk plotting
  if (t < T) {
    records <- add_row(records, 
                       time = T, 
                       n = records$n[nrow(records)], 
                       event = "end")
  }
  
  return(records)
}

# Contoh simulasi
lambda <- lambda
mu <- mu_min
T <- 100   # waktu simulasi dalam menit

sim1 <- simulate_mm1(lambda, mu, T = T)
head(sim1)
```

### Visualisasi

```{r}
# buat step plot jumlah di sistem terhadap waktu
ggplot(sim1, aes(x = time, y = n)) +
  geom_step(linewidth = 1) +
  geom_point(aes(col = event), size = 1.5) +
  labs(title = sprintf("Simulasi M/M/1: lambda=%.1f, mu=%.1f, T=%.1f menit", lambda, mu, T),
       x = "Waktu (menit)", y = "Jumlah pelanggan di sistem (n)") +
  theme_minimal(base_size = 12)
```

## Ukuran Kinerja Sistem Antrian

```{r}
mm1_metrics <- function(lambda, mu) {

  # Utilisasi
  rho <- lambda / mu
  
  # Pastikan stabil (rho < 1)
  if (rho >= 1) {
    stop("Sistem tidak stabil (rho >= 1). Pastikan lambda < mu.")
  }
  
  # Rumus M/M/1
  L  <- rho / (1 - rho)
  Lq <- rho^2 / (1 - rho)
  W  <- 1 / (mu - lambda)
  Wq <- lambda / (mu * (mu - lambda))
  
  return(list(
    "Lambda (λ)" = lambda,
    "Mu (μ)" = mu,
    "Rho (ρ)" = rho,
    "L  (Rata-rata pelanggan di sistem)" = L,
    "Lq (Rata-rata pelanggan menunggu)" = Lq,
    "W  (Waktu rata-rata di sistem)" = W,
    "Wq (Waktu rata-rata menunggu)" = Wq
  ))
}

lambda <- lambda  # rata-rata kedatangan
mu     <- mu_min  # rata-rata pelayanan

mm1_metrics(lambda, mu)
```

# **Cek distribusi kedatangan dan** pelayanan

```{r}
# mendapatkan nilai rate 
fit <- fitdistr(antrian$interarrival, "exponential")
fit2 <- fitdistr(antrian$service_time, "exponential")

# goodness of fit test
ks.test(antrian$interarrival, "pexp", fit$estimate)
ks.test(antrian$service_time, "pexp", fit2$estimate)
```

```{r}
x <- antrian$service_time
y <- antrian$interarrival
fitsx <- list(
  exp   = fitdist(x, "exp",    method = "mme"),
  gamma = fitdist(x, "gamma",  method = "mme"),
  lnorm = fitdist(x, "lnorm",  method = "mme"),
  weib  = fitdist(x, "weibull",method = "mle")
)

fitsy <- list(
  exp   = fitdist(y, "exp",    method = "mme"),
  gamma = fitdist(y, "gamma",  method = "mme"),
  lnorm = fitdist(y, "lnorm",  method = "mme"),
  weib  = fitdist(y, "weibull",method = "mle")
)

gofstat(fitsx)
gofstat(fitsy)
```

Sehingga diperoleh service distribusi lnorm dan arrival distribusi weibull berdasarkan nilai Kolmogorov-Smirnov statistic terkecil.

# G/G/1

## Parameter

```{r}
# FIT DISTRIBUSI SERVICE: LOGNORMAL
fit_ln <- fitdist(antrian$service_time, "lnorm")

meanlog <- fit_ln$estimate["meanlog"]
sdlog   <- fit_ln$estimate["sdlog"]
# Mean & Variance service (domain asli)
mean_service <- exp(meanlog + 0.5 * sdlog^2)
var_service <- (exp(sdlog^2) - 1) * exp(2 * meanlog + sdlog^2)
# Coefficient of variation service (Cs)
Cs <- sqrt(var_service) / mean_service


# FIT DISTRIBUSI ARRIVAL: WEIBULL
fit_wb <- fitdist(antrian$interarrival, "weibull")

shape_w <- fit_wb$estimate["shape"]
scale_w <- fit_wb$estimate["scale"]

# Mean arrival time
mean_arrival <- scale_w * gamma(1 + 1/shape_w)
# Variance arrival time
var_arrival <- (scale_w^2) * (gamma(1 + 2/shape_w) - (gamma(1 + 1/shape_w))^2)
# Coefficient of variation arrival (Ca)
Ca <- sqrt(var_arrival) / mean_arrival

# OUTPUT
cat("\n========== PARAMETER WEIBULL (ARRIVAL) ==========\n")
cat("Shape (k) =", round(shape_w, 4), "\n")
cat("Scale (λ) =", round(scale_w, 4), "\n")
cat("Mean arrival time =", round(mean_arrival, 4), "\n")
cat("Variance arrival time =", round(var_arrival, 4), "\n")
cat("Ca (Coeff. of Variation Arrival) =", round(Ca, 4), "\n")

cat("\n========== PARAMETER LOGNORMAL (SERVICE) ==========\n")
cat("meanlog =", round(meanlog, 4), "\n")
cat("sdlog   =", round(sdlog, 4), "\n")
cat("Mean service time =", round(mean_service, 4), "\n")
cat("Variance service time =", round(var_service, 4), "\n")
cat("Cs (Coeff. of Variation Service) =", round(Cs, 4), "\n")
```

## Ukuran Kinerja Sistem Antrian

```{r}
# PARAMETER G/G/1
# Arrival rate
lambda_g <- 1 / mean_arrival
# Service rate
mu_g <- 1 / mean_service
# Traffic intensity
rho <- lambda_g / mu_g

# Kingman Approximation (G/G/1)
Wq <- (rho / (1 - rho)) * ((Ca^2 + Cs^2) / 2) * mean_service
W  <- Wq + mean_service
Lq <- lambda_g * Wq
L  <- lambda_g * W

cat("\n========== PARAMETER G/G/1 (KINGMAN) ==========\n")
cat("Lambda (λ) =", round(lambda_g, 4), "\n")
cat("Mu (μ)     =", round(mu_g, 4), "\n")
cat("Rho (ρ)    =", round(rho, 4), "\n")
cat("Wq =", round(Wq, 4), "\n")
cat("W  =", round(W, 4), "\n")
cat("Lq =", round(Lq, 4), "\n")
cat("L  =", round(L, 4), "\n")
```
